【裁判字號】    91,訴,1076
【裁判日期】    920321
【裁判案由】    確認買賣關係不存在
【裁判全文】
臺灣臺中地方法院民事判決  九十一年度訴字第一○七六號
    原      告
    即反訴被告  總瑩建設股份有限公司
    法定代理人  乙○○○
    原      告
    即反訴被告  丙○○        .
                丁○○        .
    右三人共同
    訴訟代理人  鄭雪櫻  律師
    被      告
    即反訴原告  戊○○        .
    訴訟代理人  甲○○        .
右當事人間請求確認買賣關係不存在等事件，本院判決如左：
    主      文
原告之訴駁回。
反訴被告總瑩建設股份有限公司應給付反訴原告新臺幣拾貳萬陸仟捌佰玖拾伍元；
反訴被告丙○○、丁○○應給付反訴原告新臺幣陸拾萬柒仟元。
本訴及反訴訴訟費用均由原告即反訴被告丙○○、丁○○負擔五分之三，由原告即反
訴被告總瑩建設股份有限公司負擔五分之二。
    事實及理由
壹、訴之聲明：
  一、原告即反訴被告方面：
    (一)本訴部分：
      確認被告與原告丙○○、丁○○間於民國八十六年十月十九日就原告丙○○、
      丁○○所有座落台中市○區○○○段第一三三四、一三三五之二、一三三六、
      一三三九之五、一三四○、一三四四之五、一三四八、一三四九之四、一三六
      三之四地號等九筆土地，及被告與原告總瑩建設股份有限公司間（下稱總瑩公
      司）於八十六年十月十九日就坐落前開土地上為總瑩公司所有之「椰城Ｂ一棟
      六樓房屋」所為之買賣關係不存在。
    (二)反訴部分：
      1.駁回反訴。
      2.如受不利判決，反訴被告願供擔保，請准宣告免為假執行。
  二、被告即反訴原告方面：
    (一)本訴部分：原告之訴駁回。
    (二)反訴部分：
      1.反訴被告總瑩建設股有限公司應返還反訴原告三十二萬六千八百九十五元。
      2.反訴被告丙○○、丁○○應返還反訴原告六十三萬七千元。
貳、事實陳述摘要：
  一、原告即反訴被告方面：
    (一)本訴部分：
      1.緣被告於八十六年十月十九日向原告等購買原告丙○○、丁○○所有座落台
        中市○區○○○段第一三三四、一三三五之二、一三三六、一三三九之五、
        一三四○、一三四四之五、一三四八、一三四九之四、一三六三之四地號等
        九筆土地（下稱系爭土地）及其上為總瑩公司所有之「椰城Ｂ一棟六樓房屋
        」乙戶（下稱系爭房屋），系爭土地部分價金為三百一十一萬元，系爭房屋
        部分價金為二百十三萬元，雙方並訂有土地及房屋預定買責合約書可稽。被
        告業已繳納土地價金六十三萬七千元，房屋價金二十八萬九千元，共計九十
        二萬六千元，被告業另行繳交申設瓦斯接戶費三萬七千八百九十五元。
      2.原告已合法解除系爭土地及房屋買賣合約：
        系爭土地預定買賣合約書第四條第一項、第八條以及系爭房屋預定買責合
          約書第七條、第十八條第一項、第二十二條均已明定，貸款金額少於預定
          貸款金額，如可歸責於買方時，買方應於接獲通知之日起六十天內以現金
          一次（或分期）向賣方繳清或補足。苟買方未能依約繳付買賣價款，經催
          繳後仍不繳付者，視同買方「逾期不繳款」違約論，賣方得不經催告解除
          合約。
        查本件被告前向台新國際商業銀行北台中分行（下稱台新銀行）申請房屋
          貸款，因被告之連帶保證人（即本件被告訴訟代理人）甲○○於七十八年
          間有退票紀錄，信用不良，且其公司為拒絕往來戶致使貸款銀行無法如期
          貸放，被告本應依約儘速另覓妥其他保證人，俾使房屋貸款順利貸放。惟
          被告竟不配合貸款銀行辦理貸款，致使無法順利貸款，故被告無法順利取
          得銀行貸款乙事，係屬可歸責於買方之事由，又被告自接獲原告等通知之
          日起六十天內，亦未依約向原告繳清或補足貸款金額，依約即視同「逾期
          不繳款」違約論，故原告等依據系爭土地預定買賣合約書第八條及房屋預
          定買賣合約書第七、二十二條解除系爭土地及房屋合約，自屬正當且有理
          由。但關於台新銀行無法核貸之資料，台新銀行表示因已逾三年檔案保存
          期限故已銷毀，故原告無法提供被告曾有支票跳票或成為拒絕往來戶之相
          關信用資料。
        至於被告所提票據交換所第二類票據退票資料查詢簡覆單、美國銀行信用
          卡及美國運通信用卡等資料，均僅能說明被告之連帶保證人甲○○於其查
          詢當時之「一年內」無退票紀錄，並擁有數張僅供「平日消費」所用之信
          用卡，惟房屋貸款所須之信用條件，與平日消費信用卡所須之信用條件並
          不相同，蓋兩者之借貸額度相差甚大。
        原告總瑩公司業以原證所示存證信函，向被告解除系爭房屋預定買賣合
          約；原告丙○○、丁○○業以原證所示存證信函向被告解除系爭土地預
          定買賣合約，被告亦不否認已接到上揭存證信函。蓋解除權為一形成權，
          依權利人一方為意思表示即發生效力，是原被告雙方前所簽訂系爭土地及
          房屋預定買賣合約書之效力，業因原告之行使解除權而溯及消滅，則原被
          告雙方對於系爭土地及系爭房屋所為之買賣關係已不存在。
      4.對被告抗辯所為之陳述：
        被告係於八十六年以總價五百二十四萬元購買系爭總建坪為四七．九八坪
          之房地以及地下一樓總計七坪之平面車位，當時因尚未發生九二一大地震
          ，台中之房價遠較目前之房價為高，而被告當時卻能以台中現今之房地產
          行情價格即每坪不到十萬元之價格購入系爭房地，顯見被告當時之購屋價
          格係屬低廉且合理，並無如被告所稱之高賣系爭房地予被告之情事。
        被告購買系爭房屋之總價為二百十三萬元，其與原告等約定之貸款成數為
          八成，亦即被告本應向銀行抵押系爭房屋所貸款之款項為「一百七十萬四
          千元」。經查，被告所提被證一即為系爭房屋之建物登記謄本，其上明載
          系爭房屋之最高限額抵押額為三百二十一萬元。由此可知，系爭房地所能
          貸款八成之額度應為二百五十六萬八千元，貸款七成之額度則為二百二十
          四萬七千元，均遠較被告購買系爭房屋之總價格為高，並無因房屋價值低
          落而致無法順利貸款之情事。
        觀諸原告提呈原證八關於系爭房地各承購戶之信用狀況資料中，各承購戶
          之貸款成數均介於「百分之七十九至八十五」之間，亦即尚有多數承購戶
          之貸款成數較被告為高，經查，系爭房地承購戶中只要信用狀況良好，無
          任何退票或拒往之不良紀錄，均已順利貸得本件房地所約定之貸款成數，
          由此可證，被告無法順利貸得款項，係因其提供之信用條件有問題，而與
          原告出賣系爭房地之價格無任何關係。
        目前一般銀行業者評估房屋貸款之條件，除須衡量抵押物本身之價值外，
          因抵押物於長期抵押期間內（通常為十年至二十年間），隨時會因經濟景
          氣或物價變動與否等各項因素而有所漲跌，故銀行業者為求保障其債權，
          尚須一併參酌債務人及其連帶債務人之信用狀況，始得綜合評估所能貸放
          之額度。核諸本案，雖系爭房地之價值足以貸至原被告間約定之貸款成數
          ，惟因抵押物之價格時有漲跌，已如前述，故貸款銀行尚須再評量債務人
          即被告及其連帶債務人甲○○之信用狀況，始能綜合計算出貸放之額度。
          經查，本件貸款銀行（台新銀行）因查出被告所提供之連帶債務人甲○○
          於民國七十八年確實有退票紀錄且其公司曾列為拒絕往來戶等信用不佳狀
          況，故認渠等信用條件並不足以貸到八成之貸款，而要求被告應另行提供
          其他連帶保證人，惟因被告一直不願配合提供其他信用較佳之保證人予貸
          款銀行，而致本件貸款無法順利放貸，顯見本件貸款係因可歸責於被告自
          己之事由致使無法順利取得八成貸款，而與原告等無涉，原告等依據系爭
          土地預定買賣合約書第八條及房屋預定買賣合約書第七、二十二條解除系
          爭土地及房屋合約，洵屬正當且有理由。
      5.綜上所述，原告等三人分別為系爭土地及房屋之出賣人，今買賣關係既已不
        存在，原告擬將系爭不動產出售予等三人，足證本件確認訴訟對原告而言，
        確實有即受確認判決之法律上利益，是原告等爰依民事訴訟法第二百四十七
        條規定提起本訴。
    (二)反訴部分：
      1.依系爭土地預定買賣合約書及房屋預定買賣合約書之約定，系爭土地總價款
        為三百十一萬元，而房屋總價款為二百十三萬元。契約經合法解除後，與契
        約自始不成立生同一之結果。依民法第二百五十九條之規定，契約解除時，
        當事人雙方互負回復原狀之義務。惟該條亦明定契約另有訂定者，依其約定
        。按系爭土地預定買責合約書第八條但書明定：「如經賣方（即反訴被告）
        以存證信函催繳後七日內仍不繳付者或買方（即反訴原告）於簽約後不買時
        ，則視同買方違約，賣方得不經催告解除本合約。因本約之解除，其另訂之
        房屋預定買賣合約書亦同時無條件解除，買方得沒收依土地總價款百分之二
        十計算之金額，但該沒收之金額超過已繳價款者，則以已繳價款為限」。另
        依房屋預定買賣合約書第二十二條第二項規定：「買方違反第七條第二款規
        定者，賣方得沒收依房屋總價款百分之二十計算之金額，但該沒收之金額超
        過已繳價款者，則以已繳價款為限」，故雙方業已約定以土地及房屋總價百
        分之二十為懲罰性違約金，以制裁債務不履行之違約行為。
      2.反訴原告違反契約規定，反訴被告係依合約約定沒收反訴原告所繳屋款，並
        無返還該款項之義務：
        按反訴被告與反訴原告間之購屋貸款作業程序，均由反訴被告總瑩公司專
          業代書負責配合承辦銀行之作業規定辨理購屋貸款，反訴被告於本件完全
          配合台新銀行作業規定辦理，惟因買受人及其連帶保證人授信貸款條件未
          符合規定，以致貸款銀行無法如期順利貸放。反訴被告隨即通知反訴原告
          應儘速另覓妥其他保證人，惟反訴原告於八十八年十一月十七日寄發存證
          信函予反訴被告總瑩公司指稱：「總瑩公司未告知無所得及信用不良者不
          能為買屋及擔保之規定... 」云云，並拒絕配合辦理房屋貸款手續理由。
        按一般債務人向金融業者申請貸款時，約定以第三人為保證人，於債務人
          不履行債務時，代債務人負履行責任；又遭金融業者拒絕往來者，其信用
          不良，自難期待其能擔保債務之履行，以之充任債務擔保之保證人，均為
          金融業者所不許，此為一般通念並為一般人民所熟知。買受人因個人授信
          貸款條件不符，以致貸款銀行無法如期順利貸放，且未尋覓妥適之保證人
          ，導致房屋貸款不能順利貸放，顯非屬可歸責於出賣人之過失；另依據委
          辦貸款合約第十八條第一款後段約定「... 貸款金額少於上開預定貸款金
          額... 如可歸責買方時，買方應於接獲通知之日起六十天內以現金一次向
          賣方繳清或補足」，反訴被告總瑩公司曾以原證存證信函通知反訴原告
          繳清款項，惟反訴原告拒不配合辨理房屋貸款且又未依約繳清款項，反訴
          被告方依法解除雙方之買責契約。
        依前揭系爭土地及房屋預定買賣合約書之約定，系爭土地及房屋之價款分
          別為三百十一萬元及二百十三萬元，反訴被告依約得沒收土地及房屋之懲
          罰性違約金額分別為六十二萬二千元及四十二萬六千元，合計一百零四萬
          八千元，未逾反訴原告目前所繳款項九十二萬六千元。
        系爭合約雖係定型化契約，惟系爭契約既經反訴原告詳細審閱內容並同意
          簽訂，兩造自應同時受合約內容之拘束，非謂系爭合約為定型化契約，即
          容許買受人嗣後以其為經濟弱者為由，恣意推翻系爭合約之內容，反致出
          賣人陷於交易不平等之地位，此當非民法第二四七條之一及消費者保護法
          所欲規範之美意及目的。
        按本件金融機構對反訴原告授信貸款能力之評價係在九二一地震「不可抗
          力事故」前，且九二一地震天災後，反訴被告總瑩公司對於受損之房屋均
          盡最大之善意解決承購戶之問題。反訴原告提出之參考資料一並不實在，
          且與本件金融機構對反訴原告授信貸款能力之評價無關。至於反訴原告所
          提參考資料二及三充其量僅說明伊斯特維茲國際開發股份有限公司有於九
          十年十月九日與萊州通運玻璃鋼有限公司簽署玻璃鋼觀景海釣游艇合同，
          且該合同係由反訴原告訴訟代理人甲○○代表伊斯特維茲國際開發股份有
          限公司簽署該合同而已。至於該合同是否足以說明反訴原告購屋當時之授
          信資力，且是否即足減免其未依買賣合約履約義務等事實，誠屬疑問。
      3.反訴被告依約沒收被告所繳屋款計九十二萬六千元並無違約金過高之虞：
        按懲罰性違約金旨在制裁違約行為，不以實際損害發生為前提，只要債務
          人不履行債務，無論是否發生損害，亦無庸證明有實際損害之發生，違約
          之一方即應支付懲罰性違約金。懲罰性違約金之數額，不應要求與實際之
          損失基本保持一致，只要違約金之數額與實際之損失相比，無過高或過低
          之情形，法院即不應對違約金之數額作出調整。
        次按「違約金有屬懲罰之性質者，亦有屬於損害賠償約定之性質者。本件
          違約金如為懲罰之性質，於上訴人履行遲延時，被上訴人除請求違約金外
          ，得依民法第二百三十三條規定，請求給付遲延利息及賠償其他之損害」
          最高法院六十二年台上字第一三九四號著有判例可稽。
        本件反訴被告對於反訴原告所得請求者，除合約所訂之懲罰性違約金外，
          尚可請求反訴原告賠償反訴被告關於遲延之損賠及債務不履行之損賠；上
          開違約金之約定與實際損失相比，並無金額過高之情事，應無核扣該違約
          金數額之餘地，分述如下：
          (1)遲延給付之損害賠償：反訴原告於八十八年十一月二十三日即應配合辦
            理貸款事宜以繳交屋款，反訴原告遲未依約履行即屬遲延給付，反訴被
            告除得沒收反訴原告所繳價款外，尚得依民法第二百二十九條規定請求
            反訴原告負遲延給付之損害賠償，惟反訴被告並未就此部分損賠另向反
            訴原告主張，而僅沒收被告之屋款，顯見原告沒收被告之違約金與實際
            損失相比，並無金額過高之情事，自不應對該違約金之數額作出調整。
          (2)債務不履行之損害賠償：反訴原告於九二一地震後，要求反訴被告同情
            其處境先將房屋供其暫住，反訴被告因體諒反訴原告之處境，同意讓其
            遷入，惟反訴原告遷入後，竟未依約辦理貸款事項，反訴被告迫於無奈
            始解除契約，於契約解除後，反訴原告仍無權占用該房屋而拒不遷還，
            反訴被告乃以鈞院八十九年訴字第二三一九號遷讓房屋事件起訴請求反
            訴原告遷讓房屋，並持該勝訴之確定判決以為執行名義聲請強制執行，
            並向鈞院執行處於九十年三月間以九十年民執申字第一四二二號執行命
            令強制反訴原告遷讓返還房屋，反訴被告自八十九年四月二十一日解除
            系爭合約後，遲至九十年三月間始收回該房屋之占有，反訴被告因被告
            之違約行為所受之損害（含因訟爭之累及無法出售系爭房屋造成資金及
            利息等龐大之損害），決非沒收被告所繳屋款即得補償。反訴被告並未
            就其所受之其餘損賠另行主張，僅依據契約之約定沒收被告之屋款，是
            證反訴被告沒收被告之違約金與其實際所受損失相比，並無金額過高之
            情事，被告自無依民法第二五二條規定主張核扣違約金之餘地。
      4.至反訴原告請求其另外繳交之申設瓦斯接戶費三萬七千八百九十五元，係因
        反訴原告要求先行借住系爭房屋所繳交之瓦斯接線費用，上開款頊並非繳交
        予反訴被告之屋款，故反訴原告之請求自無理由。
    (三)證據：
      提出拆款表乙份、土地預定買賣合約書暨附件委辦貸款約定書乙份、房
      屋預定買賣合約書暨附件委辦貸款約定書乙份、存證信函及其回執各乙份（
      八十八年十一月二十三日）（總瑩催告並預告解除契約）、律師事務所函文
      及其回執乙份（八十九年三月三日）（總瑩催告並預告解除契約）、存證信
      函及其回執各乙份（八十九年四月二十一日）（總瑩解除契約）、存證信函
      及其回執各二份（九十一年五月七日）、貸款銀行審核資料乙紙、房屋繳
      款明細卡乙份、本院八十九年度訴字第二三一九號判決乙份、本院九十年
      度民執申字第一四二二號執行命令乙份、繳款情形表乙紙、本票二紙等（
      以上均為影本）為證。
  二、被告即反訴原告方面：
    (一)本訴部分：
      1.本件為原告無法依約貸得約定款項而違約在先：
        被告前已依約分別繳納土地價金六十三萬七千元，房屋價金二十八萬九千
          元，共計九十二萬六千元在案，且已繳交外水外電費共計三萬七千八百九
          十五元，顯示被告自始均有誠意購買系爭土地及房屋，合先敘明。
        原告所賣預售屋標的，價格不實在，有超高賣之嫌，故在標的完工預備交
          屋時，必須依約向銀行貸到買賣總價金五百二十四萬元之八成，亦即四百
          一十九萬元；或則依土地、房屋預定買賣合約書第四、十八條內容賣方至
          少應向銀行貸到總價金五百二十四萬元之七成，亦即就是三百六十六萬八
          千元，否則即視為原告違約，亦即原告應退還被告已繳金額九十六萬三千
          九百九十五元。原告所找的台新銀行不配合貸款後，原告並未查證便以大
          吃小吃定消費者，不理會被告及配偶甲○○曾到原告總瑩公司提出證據證
          明，七十八年間甲○○尚未開公司，當時亦經濟情況良好，沒有信用不佳
          之問題，被告為台新銀行所拒後，在不得己之下自己找來台中港路七信商
          銀、省合作金庫台中支庫、花旗銀行台中分行等銀行前後赴現場查估，均
          稱此地段房子及房屋坪數和土地持分，合起來只能貸到約三百萬元，無法
          貸到三百六十六萬八千元（亦即房地總價款五百二十四萬之七成）更遑論
          四百一十九萬元（亦即房地總價款之八成）。而原告於八十八年八月二十
          五日以系爭房地向台灣土地銀行亦僅設定三百二十一萬元之貸款抵押，扣
          除百分之二十之拍賣預備損失作業金，實際亦僅貸得二百五十六萬八千元
          而己，與前述被告自己找來查估貸款銀行放款部專員所預估相符，而八十
          八年八月二十五日尚未發生九二一大地震，斯時尚無房價大跌之慮。
        被告於八十八年六月底急需提前交屋，故曾跟原告在八十八年二月四日簽
          下切結書欲提前交屋，顯然被告有誠意交屋，而是原告違約貸不出款，被
          告遲遲未獲原告丙○○等三人回應，於八十八年十一月十日向台中南區區
          公所要求調解，原告又置之不理，故於八十八年十一月十七日再以被證
          通知要求原告應在七日內解決交屋問題，否則解除雙方合約，並要求損害
          賠償，原告接到該函後，急於脫罪推卸責任，方以原證存證信函通知沒
          收被告所繳付之前述房地價款，原告罔顧消費者權益，被告無法接受。
      2.被告信用並無問題，無法貸款是原告的問題：
        原告以高價出賣系爭房地，致使無法依約向銀行貸到總價金之百分之七十
          即三百六十六萬八千元，卻把做不到原因歸罪到被告之連帶保證人甲○○
          個人及公司之信用有問題，但被告之連帶保證人甲○○信用並無問題，當
          初買預售屋簽約金二十五萬元，是用美國花旗銀行萬事得卡一次支付，何
          信用問題之有？貸不到款，原告顯然已違約在先，推托拒絕交屋在後。
        被告是國強國際集團、監察人、配偶甲○○是集團總裁，事業跨二大洲，
          財產超過美元二千萬元，股份達百分之六十以上，經濟能力足供購買系爭
          房地，被告爭的是原告應依約履行之精神。
    (二)反訴部分：
      1.本買賣標的，反訴原告從頭到尾依約履行並已繳款，本件無法順利向台新銀
        行貸款之理由已如前述，當為反訴被告未依買賣預定合約及貸款約定辦理，
        而有違約在先之情事。為早日取得系爭房地之產權，反訴原告早將應向銀行
        貸款之手續辦妥，並簽下四百一十九萬元之本票乙紙，並將印鑑證明、身份
        證影本均交給反訴被告，但反訴被告仍以不配合銀行貸款為藉口欲沒收反訴
        原告已繳土地價金六十三萬七千元及房屋價金二十八萬九千元，共計九十二
        萬六千元，極不合理亦不合法，反訴被告違約在先，即不得依合約解除契約
        ，其解除契約之行為顯不生效力。
      2.反訴原告在八十八年十一月十七日以被證所示存證信函，向反訴被告表示
        因不獲反訴被告依約交屋，故以該存證信函作為解除系爭買賣契約之意思表
        示。又反訴原告於九十年五月十八日於鈞院聲請調解請求返還價款，亦有解
        除系爭買賣契約之意思表示。另反訴原告於鈞院九十一年七月二十三日準備
        程序期日，亦已當庭向反訴被告為解除系爭土地及房屋預定買賣合約契約之
        意思表示。反訴被告既已違反系爭土地買賣預定合約第四條之規定，反訴原
        告據此向反訴被告解除系爭土地之買賣契約自屬合法有效。
      3.反訴原告前已依約分別繳納土地價金六十三萬七千元，房屋價金二十八萬九
        千元，共計九十二萬六千元在案，且已依合約約定繳交申設瓦斯費用共計三
        萬七千八百九十五元給反訴被告總瑩公司，但反訴原告只有將東西放進系爭
        房屋內，並未實際遷入並使用水電瓦斯等，而系爭買賣合約既經反訴原告合
        法解除在案，則反訴之先位主張爰依民法第二百五十九條之規定，請求反訴
        被告總瑩公司應返還反訴原告已繳房屋價款二十八萬九千元，反訴被告丙○○、丁○○應返還反訴原告已繳土地價款六十三萬七千元；若鈞院認反訴原
        告主張之解除契約後回復原狀請求權為無理由，則備位主張爰依民法第二百
        五十二條請求鈞院酌減反訴被告所沒收之違約金。又反訴原告並依債務不履
        行損害賠償請求權，訴請反訴被告總瑩公司應賠償反訴原告已支出之申設瓦
        斯費用共計三萬七千八百九十五元。
    (三)證據：
      提出建物登記謄本乙紙、退票資料查詢簡覆單及信用卡資料等乙份、切
      結書乙份、調解通知書乙紙、存證信函乙份（八十八年十一月十七日）（
      對總營催告並預告解除契約）、存證信函乙份（八十九年四月二十七日）（
      對總營催告）、調解不成立證明書乙份、土地、房屋預定買賣合約書各乙
      份、廣告二紙、臺灣高等法院臺中分院檢察署九十一年度議字二三三號處
      分書、照片十幀、公司執照及股權證明影本乙份、購買遊艇合約書乙份
      、移民加拿大相關證明文件乙份、暫繳款收據乙紙、房屋繳款明細卡乙
      份、拆款表乙份（以上均為影本）等為證。
  三、本院依職權函請臺灣銀行檢送原告即反訴被告以系爭土地及房屋向該行設定抵
      押權擔保借款債權之借款、核貸及辦理抵押權設定之資料。
、程序部分：
    本件反訴原告即被告提起反訴，係依解除買賣契約後回復原狀請求權及債務不履
    行之法律關係，該反訴標的之法律關係與原告所主張之訴訟標的法律關係兩者之
    間，顯具有牽連關係，本件反訴原告提起反訴，核與民事訴訟法第二百五十九條
    、第二百六十條第一項之規定相符，合先敘明。
肆、法院之判斷：
  一、兩造所不爭執之部分：
      經查，左列各項事實為兩造所不爭執，且有原證，被
      證，以及臺灣土地銀行南臺中分行九十二年二月十三日南中放
      字第０九二００００三一０號函及其所附授信貸款資料乙份等書證附卷可稽，
      均應堪信為真實：
    (一)兩造間買賣契約之成立：
      被告即反訴原告於八十六年十月十九日購買原告即反訴被告丙○○、丁○○所
      有坐落台中市○區○○○段第一三三四、一三三五之二、一三三六、一三三九
      之五、一三四○、一三四四之五、一三四八、一三四九之四、一三六三之四地
      號等九筆土地之部分應有部分（下稱系爭土地）及購買原告即反訴被告總瑩建
      設股份有限公司所有坐落前開土地其上之「椰城Ｂ一棟六樓房屋」乙戶（下稱
      系爭房屋），兩造訂有土地預定買賣合約書及房屋預定買賣合約書各乙份。
    (二)系爭土地預定買賣合約書之約定內容如下：
      1.第三條：「本買賣價款（即系爭土地價款）為新臺幣三百一十一萬元整，其
        付款辦法如附件(一)土地付款明細表... 」。
      2.第四條：「貸款約定：一前條土地總價內之部分價款新臺幣二百四十七萬三
        千元，由買方（亦即被告即反訴原告）以金融機關之貸款給付，並由買賣雙
        方另立『委辦貸款約定書』，由買賣雙方依約定辦妥一切貸款手續... 其貸
        款金額少於上開預定貸款金額... 如可歸責於賣方（亦即原告即反訴被告丙○○、丁○○）時，其貸款金額為原預定貸款金額百分之七十以下者，買方
        有權解約，倘其貸款金額為原預定貸款百分之七十以上（含）者，買方應分
        四年加計利息按月平均攤還... 如可歸責於買方時，買方應於接獲通知之日
        起六十天內以現金一次（或分期）向賣方繳清或補足。... 四... 買方應依
        金融機構之規定辦理，如需提供不動產擔保或符合條件之保證人均應無條件
        配合。」
      3.第八條：「違約處罰：雙方同意於本合約簽訂後，買方應依本約第三條繳付
        各期土地價款，買方若不按期繳付各期土地價款... 經賣方以存證信函催繳
        後七日內仍不繳付者或買方於簽約後不買時，即視同買方違約，賣方得不經
        催告解除本合約，因本約之解除，其另訂之房屋預定買賣合約書亦同時無條
        件解除，賣方得沒收依土地總價款百分之二十計算之金額，但該沒收之金額
        超過已繳價款者，則以已繳價款為限。...」
      4.第十二條：「一本約之附件視為本約之一部份，與本約具有同等效力，並與
        本約所坐落基地之買方所訂房屋預定買賣合約書具連帶不可分性應共同履行
        ，並自簽訂日起同時生效。任何一部份不履約時，視同全部違約，解除合約
        時視為全部解除。」
    (三)系爭土地預定買賣合約書附件(二)委辦貸款約定書之約定內容如下：
      1.第一條：「... 同意委託賣方全權代辦所購土地及房屋產權提供設定抵押權
        ，以資辦理貸款之一切手續。委託並授權賣方代領或直接轉納全部貸款計新
        臺幣二百四十七萬三千元整作為繳付所購土地之部分價款。如核貸額度有所
        變動，則代領實際核准金額。」
      2.第三條：「買方同意按照賣方指定之時間、地點備齊所需之證件，交予賣方
        代辦有關貸款之一切手續，並願配合賣方於通知時間辦理對保手續。領取貸
        款時，如需買方親自會同辦理，應自接獲通知日起一週內辦妥，不得藉故拖
        延拒辦或印信證件不全而不予補正，否則買方自願依所訂本件土地預定買賣
        合約書之規定，視同逾期不繳款違約論。」
    (四)系爭房屋預定買賣合約書之約定內容如下：
      1.第六條：「房屋價款：新臺幣二百三十一萬元整。」
      2.第七條：「付款條件及方式：一買方應依附件(二)房屋付款明細表之規定，於
        接獲賣方書面繳款通知單七日內依賣方指定之繳納地點及方式以現金或即期
        票據如數一次繳清。二依前款規定，如買方逾期達五日仍未繳清期款或已繳
        之票據無法兌現時，買方應... 如逾期六個月或逾使用執照核發後一個月不
        繳並經賣方以存證信函催繳後七日內仍未繳者，雙方同意依第二十二條違約
        之處罰規定處理。」
      3.第十八條：除「貸款約定：一第六條房屋總價內之部分價款新臺幣一百七十
        一萬七千元，由買方（亦即被告即反訴原告）以金融機關之貸款給付」外，
        餘同右揭(二)2.所載。
      4.第二十二條：「違約處罰：... 二買方違反第七條第二款規定者，賣方得沒
        收依房屋總價款百分之二十計算之金額，但該沒收之金額超過已繳價款者，
        則以已繳價款為限，買賣雙方並得解除本合約。... 三買賣雙方當事人除依
        前二款之請求外，不得另行請求損害賠償。」
      5.第二十四條：「附條件效力及契約分存：本約之附件視為本約之一部份，並
        與本約具有同等效力，並與本約所坐落基地之買方所訂土地預定買賣合約書
        具連帶不可分性應共同履行，並自簽訂日起同時生效。任何一部份不履約時
        ，視同全部違約，解除合約時視為全部解除。」
    (五)系爭房屋預定買賣合約書附件(五)委辦貸款約定書之約定內容如下：
      1.第一條：除「貸款金額計新臺幣一百七十一萬七千元整作為繳付所購房屋之
        部分價款」外，餘同右揭(三)1.所載。
      2.第三條：同右揭(三)2.所載。
    (六)兩造間付款明細表之約定如下（單位：新臺幣‧元）：
  ┌──┬─────┬──────────┬──────┬─────┬─────┐
  │    │訂金開工金│       工程款       │    貸款    │  交屋款  │  總價款  │
  ├──┼─────┼─┬────────┼──────┼─────┼─────┤
  │    │          │第│14,000×12期    │            │          │          │
  │ 土 │          │１│       ＝168,000│            │          │          │
  │    │          │至│13,000× 3期    │   2,473,000│         0│ 3,110,000│
  │ 地 │訂金：    ││       ＝ 39,000│            │          │          │
  │    │   250,000│期│小計：   207,000│            │          │          │
  ├──┤          ├─┼────────┼──────┼─────┼─────┤
  │    │開工金：  │第│13,000×13期    │            │          │          │
  │ 房 │   180,000││       ＝169,000│            │          │          │
  │    │          │至│12,000×12期    │   1,717,000│   100,000│ 2,130,000│
  │ 屋 │          ││       ＝144,000│            │          │          │
  │    │          │期│小計：   313,000│            │          │          │
  ├──┼─────┼─┴────────┼──────┼─────┼─────┤
  │合計│ 4,300,000│             520,000│   4,190,000│   100,000│ 5,240,000│
  └──┴─────┴──────────┴──────┴─────┴─────┘
    (七)被告即反訴原告已依約繳款之部分：
      被告即反訴原告自簽約時起迄八十八年五月二十日止，已依約按期繳納至第三
      十八期工程款，其中土地價金共計六十三萬七千元，房屋價金共計二十八萬九
      千元，合計為九十二萬六千元。另被告即反訴原告於八十七年六月十日另行繳
      交申設瓦斯接戶費三萬七千八百九十五元，由原告即反訴被告總瑩公司代收代
      付。
    (八)原告即反訴被告依兩造委辦貸款契約之約定，向台新國際商業銀行北台中分行
      （下稱台新銀行）申請系爭房地之貸款，台新銀行以被告即反訴原告所提供之
      連帶保證人（即本件被告訴訟代理人）甲○○於七十八年間有退票及公司拒絕
      往來等紀錄，不予核貸。
    (九)兩造間催告與解除契約之意思表示：
      1.被告即反訴原告於八十八年十一月十七日以被證存證信函催告原告即反訴
        被告總瑩公司系爭房地無法預貸八成之貸款金額，對造應於函到七日內解決
        交屋問題，逾期將自動依約解除契約並請求返還已繳價款。
      2.原告即反訴被告總瑩公司於八十八年十一月二十三日以原證存證信函催告
        對造於函到七日內辦理貸款手續或一次繳清所有餘款，並預告逾期將依系爭
        房屋買賣預定合約書第二十二條之約定解除契約並沒收已繳價款。被告即反
        訴原告於同年十二月八日收受。
      3.原告即反訴被告總瑩公司復於八十九年三月三日以原證律師函催告對造於
        函到五日內辦理貸款手續或一次繳清所有餘款，並預告逾期將依約解除契約
        並沒收已繳價款。被告即反訴原告於同年三月六日收受。
      4.原告即反訴被告總瑩公司、丙○○、丁○○先後於八十九年四月二十一日及
        九十一年五月七日以原證之存證信函對被告即反訴原告為解除契約之意
        思表示，並均為被告所收受。
      5.被告即反訴原告於九十一年七月二十三日本院準備程序時當庭再向原告即反
        訴被告為解除系爭土地及房屋買賣契約之意思表示。
    (十)原告即反訴被告總瑩公司以原告即反訴被告丙○○、丁○○為連帶債務人，於
      八十八年九月十四日向臺灣土地銀行借款，提供乙○○○（其為原告即反訴被
      告總瑩公司之法定代理人）為連帶保證人，而以系爭土地及房屋向臺灣土地銀
      行設定最高限額三百二十一萬元之擔保抵押權。
  二、本訴部分：
    (一)按確認法律關係之訴，非原告有即受確認判決之法律上利益者，不得提起之，
      民事訴訟法第二百四十七條第一項前段定有明文。次按，所謂即受確認判決之
      法律上利益，係指法律關係之存在否不明確，致原告在私法上之地位有受侵害
      之危險，而此危險得以對於被告之確認判決除去之者，最高法院亦著有五十二
      年台上字第一九二二號判例要旨可供參酌。
    (二)經查，迄本件言詞辯論終結時，兩造對於系爭土地及房屋之買賣契約業已解除
      而不復存在等情，既均已不爭執，則兩造間就系爭土地及房屋買賣法律關係之
      存在已非處於存否堪虞之不明確狀態，原告就系爭土地及房屋買賣法律關係亦
      難謂仍有何法律上地位有受侵害之危險，原告復未另行舉證說明尚有何法律關
      係存否不明確及法律上地位仍受有侵害之危險存在，更遑論尚有何須經法院之
      確定判決除去之必要。
    (三)綜上所述，原告依據民事訴訟法第二百四十七條第一項之規定，訴請確認兩造
      間就系爭土地及房屋於八十六年十月十九日所為之買賣關係不存在，實無即受
      確認判決之法律上利益，而與前揭法律規定不符，為無理由，應予駁回。
  三、反訴部分：
    (一)依兩造合約內容，反訴被告應負有系爭土地及房屋至少具有可實際共同貸得二
      百九十三萬三千元之價值之給付義務：
      按房屋及其所坐落基地之承購買賣關係，房屋及土地之價款常上達百萬元、千
      萬元之譜，尤其在預售屋買賣關係中，尤需考量開工、完工至交屋階段中種種
      可能發生之變數，故買方購買時與賣方就付款方式通常別有約定，而將買賣總
      價款之付款方式拆為自備款及貸款兩部分，故賣方所提供之付款方式與條件之
      良窳，當為買方評估其購買能力與購買意願之重要因素，要屬買賣契約內容之
      必要之點。經查，系爭土地及房屋買賣總價款為五百二十四萬元，兩造於系爭
      土地預定買賣合約書第四條、系爭房屋預定買賣合約書第十八條及付款明細表
      中，均已具體明確約定買方之自備款僅需按期繳付共計為九十五萬元，而系爭
      土地之其餘價款二百四十七萬三千元及系爭房屋之其餘價款一百七十一萬七千
      元之部分，應由反訴原告以金融機關之貸款給付，並由兩造另立『委辦貸款約
      定書』，由兩造依約定辦妥一切貸款手續；又為免核貸額度或因經濟狀況、景
      氣榮疏及其他因素而有所波動，兩造於上開合約書中亦約定若貸款金額少於上
      開預定貸款金額者，倘其貸款額度為原預定貸款金額百分之七十以上者，反訴
      原告仍應分四年加計利息按月平均攤還，但若貸款金額為原預定貸款金額百分
      之七十以下者，且可歸責於反訴被告時，反訴原告依約得解除契約。綜觀兩造
      立約當時之各種事實、證據資料、預售屋買賣之實務經驗以及系爭合約書及前
      述委辦貸款約定書之文字內容，當可確信兩造對於：(1)反訴原告應按照反訴被
      告指定之時間、地點備齊所需之證件並提供保證人，(2)由反訴被告受反訴原告
      之委託全權代辦所購土地及房屋產權提供設定抵押權擔保前開應貸款項之金額
      ，(3)反訴被告應辦妥之核貸金額原則上為合約總計所約定之四百一十九萬元（
      亦即約系爭土地及房屋總價款之八成：5,240,000元×80﹪＝4,192,000元），
      而縱令無法貸得四百一十九萬元，其實際貸得之金額亦不得低於二百九十三萬
      三千元（亦即4,190,000元×70﹪＝2,933,000元）等情，均有意思表示之一致
      ，且為立約雙方真意中必要之點。簡而言之，系爭土地及房屋預定買賣合約書
      第十二條及第二十四條既已明文約定「系爭土地及房屋買賣合約具有連帶不可
      分性應共同履行」，故在反訴原告配合金融機構之規定提供系爭不動產設定抵
      押權或提供符合條件之保證人等條件下，反訴被告應擔保系爭土地及房屋至少
      具有可實際共同貸得二百九十三萬三千元之價值。
    (二)系爭土地及房屋並未具有至少可實際共同貸得二百九十三萬三千元之價值：
      次查，反訴原告前已依約按照反訴被告所指定之時間、地點備齊所需之證件，
      並提供反訴原告之配偶甲○○（即反訴原告之訴訟代理人）為保證人，而全權
      交由反訴被告向台新銀行委辦系爭房地之貸款事宜，惟台新銀行嗣以「保證人
      甲○○於七十八年間有退票及公司拒絕往來等紀錄」為由，不予核貸。雖反訴
      原告自此未再另行提供其他保證人予反訴被告以續辦貸款事宜，惟查，反訴被
      告總瑩公司其後曾另以反訴被告丙○○、丁○○為連帶債務人，而於八十八年
      九月十四日向臺灣土地銀行借款時，係提供乙○○○即反訴被告總瑩公司之法
      定代理人為保證人，並提供系爭土地及房屋供作擔保抵押物，經臺灣土地銀行
      徵信、查核並就系爭房地評估其市價之後，亦僅准予系爭土地及房屋設定最高
      限額三百二十一萬元之共同擔保抵押權，而依一般金融機構辦理貸款實務及吾
      人日常生活經驗法則所示，金融機構查核擔保信用程度並核估實際貸放金額時
      ，均就事後擔保品因市場價格波動而可能產生之貶值空間，以及聲請法院強制
      執行時所可能支出之執行費用及因本金所生之利息及違約金之獲償可能性等因
      素一併評估，故實際准予貸款之金額通常均低於抵押權設定擔保之金額，至多
      亦僅達抵押權設定金額之八成左右，故反訴被告提供符合條件之保證人並以系
      爭房地作為擔保抵押品，實際向臺灣土地銀行貸得之款項至多應僅為二百五十
      六萬八千元（亦即3,210,000元×80﹪＝2,568,000元）。另查，依卷附本院以
      法務部票據信用資訊連結作業查詢系統所取得之查詢資料，並未顯示反訴原告
      所提供之保證人甲○○有任何退票或拒往紀錄，反訴被告亦曾當庭表示「無法
      提供被告曾有支票跳票或成為拒絕往來戶之相關信用資料」等語（詳本院九十
      一年六月十八日準備程序筆錄第二頁），則反訴原告未能向台新銀行貸得契約
      所約定之貸款，是否僅歸因於保證人甲○○信用有無不良乙事，亦尚難認定。
    (三)上開情形應屬可歸責於反訴被告之給付一部不能：
      承前所述，反訴被告既係以反訴被告總瑩公司之負責人為保證人，其信用狀況
      及還款能力應得推定尚不至於低於反訴原告所提供之保證人，且復無任何證據
      資料顯示八十六年至八十八年九月二十一日集集大地震發生之前，系爭房地所
      坐落地段之房地產價格有何明顯降低之情，則反訴被告以其優於反訴原告所能
      提供之條件申辦系爭房地之貸款，其實際所能貸得款項至多亦僅達二百五十六
      萬八千元之譜，尚遠低於系爭買賣合約原所約定之四百一十九萬元，亦未達合
      約所約定之四百一十九萬元之七成即二百九十三萬三千元，故縱令反訴原告嗣
      後再行提供其他符合金融機構規定條件之保證人辦理本件貸款，系爭房地是否
      具有反訴被告應擔保系爭土地及房屋至少具有可實際貸得二百九十三萬三千元
      之價值，即非無疑。反訴被告依系爭土地及房屋買賣契約之約定，既負有系爭
      土地及房屋至少具有可實際共同貸得二百九十三萬三千元之價值之給付義務，
      故系爭房地未能達到上開價值，當屬反訴被告之給付一部不能；而反訴被告既
      為系爭土地及房屋之原所有權人，其中反訴被告總瑩公司又為系爭房屋之建造
      人，且屬系爭買賣預定合約之定型化契約中，經濟及立約地位較為優勢之一方
      ，渠等對於系爭房地之實際價值與擔保價值自應有相當程度之瞭解、認識、取
      得必要資訊及評估的能力，而能就價金與標的間衡平其均衡關係，然反訴被告
      卻仍無法提出合於契約約定之至少具有可實際共同貸得二百九十三萬三千元之
      價值之給付，難謂已善盡其注意義務，故該給付之一部不能當可認定應可歸責
      於反訴被告；而本件給付之一部不能，破壞反訴原告原依系爭買賣契約對於給
      付價款之方式與條件之正當期待，使其原本預期僅需多年分期償還房地價金貸
      款之給付義務之信賴，瞬間將變成一次即須全額給付四百一十九萬元鉅額之買
      賣價款，實難謂其他部分之履行，於債權人尚有利益可言。
    (四)反訴原告已合法解除系爭土地及房屋買賣契約：
      按系爭土地及房屋預定買賣合約書第四條及第十八條既已分別明確約定「...
      其貸款金額少於上開預定貸款金額... 如可歸責於賣方時，其貸款金額為原預
      定貸款金額百分之七十以下者，買方有權解約... 」，而第十二條及第二十四
      條亦已分別明確約定「（系爭土地及房屋之買賣契約）互為具有連帶不可分性
      應共同履行，任何一部份不履約時，視同全部違約，解除合約時視為全部解除
      。」，又按民法第二百二十六條規定：「因可歸責於債務人之事由，致給付不
      能者，債權人得請求賠償損害。前項情形，給付一部不能者，若其他部分之履
      行，於債權人無利益時，債權人得拒絕該部之給付，請求全部不履行之損害賠
      償。」、同條第二百五十六條規定：「債權人於有第二百二十六條之情形時，
      得解除其契約。」。反訴被告總瑩公司雖前於八十九年四月二十一日以「反訴
      原告逾期未再辦理貸款手續或一次繳清所有餘款，應視同違約」為由，而以原
      證之存證信函對反訴原告為解除契約之意思表示，然系爭房地既無從具備合
      於契約所約定之價值，致使反訴原告無法依約取得符合契約約定之貸款金額，
      則反訴被告未依約給付之事由既已發生在前，應認反訴原告有拒絕繼續依約履
      行或主張同時履行抗辯之權利，蓋若仍要求反訴原告仍須繼續給付價款，方得
      進而主張諸如解除契約或損害賠償之權利，實有違誠信原則甚明，故反訴原告
      拒絕為繼續給付價金之對待給付，並不該當於可歸責於反訴原告之給付遲延，
      反訴被告逕自視其違約而主張解除契約，尚不足採。而反訴原告於九十一年七
      月二十三日本院準備程序時，當庭向原告即反訴被告之訴訟代理人為解除系爭
      土地及房屋買賣契約之意思表示，當屬於法有據，系爭土地及房屋買賣契約即
      告解除。
    (五)反訴被告應負解除契約後返還已受領價金之回復原狀義務：
      按民法第二百五十九條規定：「契約解除時，當事人雙方回復原狀之義務，除
      法律另有規定或契約另有訂定外，依左列之規定：一由他方所受領之給付物，
      應返還之。... 」，系爭土地及房屋買賣契約既經合法解除，且反訴原告之拒
      絕繼續給付價金非屬可歸責反訴原告之給付遲延，要與系爭土地及房屋買賣合
      約書第八條及第二十二條所約定之可歸責於反訴原告違約之要件不同，反訴被
      告自不得依該契約條款將反訴原告已繳價款作為約定違約金而逕自沒收。故反
      訴原告自系爭買賣契約成立時起，迄八十八年五月二十日止，已依約按期繳納
      至第三十八期工程款，其中土地價金共計六十三萬七千元，房屋價金共計二十
      八萬九千元，合計為九十二萬六千元，則依前開規定，反訴被告總瑩公司及反
      訴被告丙○○、丁○○，應分別返還已領房屋及土地價款各為三十二萬六千八
      百九十五元及六十三萬七千元。
    (六)反訴被告總瑩公司應賠償反訴原告因可歸責於反訴被告之債務不履行所受之損
      害：
      按民法第二百六十條規定：「解除權之行使，不妨礙損害賠償之請求。」，亦
      即該損害賠償請求權係實因債務不履行所發生，屬於原債權之變換型態，概自
      契約解除之效果而言，於契約有效時，基於債務所為之給付均應返還，而基於
      債務所生之信賴損害應一併賠償，始可達成回復原狀之公平狀態。故反訴原告
      於系爭買賣契約尚未解除前，業於八十七年六月十日所另行繳交申設瓦斯接戶
      費三萬七千八百九十五元，既經反訴被告總瑩公司代收代付，要屬反訴原告因
      信賴系爭買賣契約之履行而額外預支之費用，今系爭買賣契約已然解除，反訴
      原告即無得享有因取得系爭房地之所有權而使用瓦斯接戶後之使用利益，其所
      受損害與反訴被告之債務不履行間實具有條件關係及相當性，故依前開規定，
      反訴被告總瑩公司應賠償反訴原告所受支付申設瓦斯接戶費三萬七千八百九十
      五元之損害。
    (七)至於反訴原告於本院九十一年六月十八日準備程序時當庭所提起之反訴中，曾
      訴請反訴被告應返還前依系爭買賣契約書約定而簽發之擔保買賣價金付款之如
      原證所示之本票二紙，惟反訴原告就該部分迄言詞辯論終結時並未繳納裁判
      費，且反訴被告業於本院九十二年三月七日言詞辯論程序時，當庭返還該二紙
      本票予反訴原告，故反訴原告該部分之請求既尚未成為為本院實體審理之範圍
      ，且已無起訴之必要，爰不另為駁回之諭知，併此敘明。
    (八)綜上所述，反訴原告基於契約解除後之回復原狀請求權及損害賠償請求權，訴
      請反訴被告總瑩公司應返還反訴原告三十二萬六千八百九十五元，反訴被告丙○○、丁○○應返還反訴原告六十三萬七千元，即於法有據，應予准許。又反
      訴被告並未聲明願供擔保請准宣告假執行，則反訴被告即無聲請免為假執行之
      必要，故反訴被告誤為聲明願供擔保請准宣告免為假執行之部分，即屬無益，
      亦不另為諭知。
  四、本件判決之基礎已臻明確，兩造其餘攻擊防禦方法及舉證，核與判決無影響，
      爰不另一一論述，併此敘明。
伍、據上論結：本件原告之訴為無理由，反訴原告之訴為有理由，應依民事訴訟法第
    七十八條、第八十五條第一項，判決如主文。
中      華      民      國    九十二    年      三      月    二十一    日
                                    臺灣臺中地方法院民事第三庭
~B審判長法  官  張瑞蘭
~B      法  官  王金洲
~B      法  官  廖慧如
右為正本係照原本作成
如對本判決上訴，須於判決送達後廿日內向本院提出上訴狀
中      華      民      國    九十二    年      三      月    二十一    日
~B法院書記官


司法院資訊處製作；財團法人民間司法改革基金會備份。
